【裁判字號】    96,訴,1664
【裁判日期】    970116
【裁判案由】    商標註冊
【裁判全文】
臺北高等行政法院判決
                                     96年度訴字第01664號
                              .
原      告  台灣青啤股份有限公司
代  表  人  甲○○
訴訟代理人  劉法正 律師（兼送達代收人）
            楊祺雄 律師
複代 理 人  余惠如 律師
被      告  經濟部智慧財產局
代  表  人  王美花（局長）
訴訟代理人  乙○○
上列當事人間因商標註冊事件，原告不服經濟部中華民國96年3
月21日經訴字第09606064100 號訴願決定，提起行政訴訟。本院
判決如下：
    主  文
原告之訴駁回。
訴訟費用由原告負擔。
    事  實
一、事實概要：
    原告前於民國（下同）94年11月14日以「有夠青ㄟ」商標（
    下稱系爭商標，詳見附圖），指定使用於商標法施行細則第
    13 條 所定商品及服務分類表第32類之「啤酒、黑啤酒、生
    啤酒、淡啤酒、麥酒、麥芽酒、薑汁淡啤酒、汽水、果汁、
    礦泉水、電解質液飲料、碳酸飲料、碳酸水、健康醋、綜合
    植物飲料、椰奶飲料、含椰果粒之飲料、無酒精飲料、包裝
    飲用水」商品，向被告智慧財產局申請註冊。經被告審查，
    認系爭商標圖樣上之「有夠青ㄟ」係指有夠新鮮之意，為普
    通描述性用語，以之作為商標指定使用於啤酒、果汁及碳酸
    水等飲料類商品，不足以使所指定商品之相關消費者認識其
    為表彰商品之標識，並得藉以與他人之商品相區別，應不具
    識別性，以95年12月14日商標核駁第297122號審定書為應予
    核駁之處分（下稱原處分）。原告不服，提起訴願，經經濟
    部96年3 月21日經訴字第09606064100 號訴願決定駁回，原
    告仍不服，遂向本院提起行政訴訟。
二、兩造聲明：
  (一)原告聲明：
    1.訴願決定及原處分均撤銷。
    2.被告應作成准予註冊之處分。
  (二)被告聲明：原告之訴駁回。
三、兩造之爭點：
    系爭商標是否足以使所指定商品之相關消費者認識其為表彰
    商品之標識，並得藉以與他人商品相區別？
  (一)原告主張：
    1.按商標法第5 條規定：「商標得以文字、圖形、記號、顏
      色、聲音、立體形狀或其聯合式所組成」、「前項商標，
      應足以使商品或服務之相關消費者認識其為表彰商品或服
      務之標識，並得藉以與他人之商品相區別」，同法第23條
      第1 項第1 款復規定：「商標有不符合第5 條規定者，不
      得註冊」，意即商標圖樣基本上必須具有識別性，能使消
      費者認知其為商標型態，方為本法所稱之商標。商標有無
      識別性在審查時，應考量其使用方式、消費者之認知、實
      際交易情況及所指定使用之商品，以判斷其是否足以使相
      關消費者認識其為表彰商品之標識，並得藉以與他人之商
      品相區別。商標是否具有識別性，為一事實問題，自應可
      就商標申請人使用商標於指定商品之使用方式、各國註冊
      之證明、比較法的觀點…等併予審酌，合先敘明。
    2.系爭商標具有商標識別性，並不違反商標法第23條第1 項
      第1 款之規定，應可註冊：
      系爭商標圖樣係由中文及注音符號「有夠青ㄟ」橫列組成
      ，其中「青」字本身原始字義為「藍色」，如「青天白日
      」即指「藍天與太陽」，至於被告所稱「有夠新鮮」之意
      ，若以台語發音來組成文字則應為「尚生」、「上生」，
      絕非本案系爭商標之「有夠青ㄟ」，此亦可從其餘啤酒業
      者如台灣菸酒股份有限公司及日本知名啤酒業者等人所獲
      准註冊之商標圖樣上「生」字部分無法取得專用一事可證
      （參見註冊第715025號、第715937號、第0000000 號、第
      0000000 號商標），故「有夠青ㄟ」實非指其商品「有夠
      新鮮」之意，而是蘊含著暗示消費者並自我標榜為臺灣「
      青」啤股份有限公司所出品，而原告及其關係企業「三洋
      藥品工業股份有限公司」已以「青啤」、「台灣龍泉青啤
      」、「維士比青啤」作為商標圖樣獲准註冊於啤酒等商品
      （註冊第0000000 號、第0000000 號、第0000000 號、第
      0000000 號商標），形成一系列商標，足證被告在該等另
      案審查時均認定「青」字非指「新鮮」之意，卻獨獨在本
      案認為「青」字係為「新鮮」之意，被告在本案之審查態
      度對同一商標申請人而言，有違信賴保護原則，其並無提
      出「青」即指「新鮮」之意之具體事證以支持其判斷，焉
      能令人信服？被告既舉不出必須認定「青」字為「新鮮」
      之論據，則應依平等原則與禁止專斷原則，採取與該等案
      件相同之認定。此外，原告進行商標查名結果發現，以中
      文「青」字作為商標，在同一與類似商品上申准註冊者不
      乏其例，如同樣於3201組群商品取得註冊之第858471號、
      第883697號「青之水」商標與第0000000 號「青酎」商標
      ，此外，在啤酒等商品上更有同一商標權人享有3 件「～
      青～」商標註冊在案（註冊第910655號「上青ㄟ」商標、
      第0000000 號「台灣上青」商標、第0000000 號「上親ㄟ
      台灣上青ㄟ啤酒」商標），足見在現行商標法規範下，以
      「青」作為商標圖樣於本案系爭商標所指定之相關商品申
      請註冊並非法所不許，消費者得認識其為表彰商品之標識
      ，並藉以與他人商品相區別。本案系爭商標所表彰之觀念
      、取材創意及態樣與註冊第0000000 號、第0000000 號、
      第0000000 號、第0000000 號商標既為相同，均為表彰、
      強調其為原告台灣「青」啤股份有限公司所出品，只是稍
      加變化，並未改變其具有商標識別性之本質，顯然亦具有
      識別性，毋庸置疑。又，商標本身即具有廣告功能，一般
      廠商用以表彰商品之商標文字，尤其特別喜愛採用標榜性
      或隱含譬喻商品之字眼，俾使消費者易於記憶，同時達到
      商品廣告之訴求，如前述他人取得註冊之「上青ㄟ」、「
      台灣上青」、「上親ㄟ台灣上青ㄟ啤酒」商標即為適例，
      由之可見此種型態之商標在消費市場上已屬普通習見，消
      費者之辨識能力業因反覆觀看、接觸而大為提高，而得以
      藉之區辨商品來源為何。今就本案觀之，系爭商標之構成
      態樣與前述商標並無二致，甚至更與上述商標形成得以暗
      示消費者其商品為台灣「青」啤股份有限公司所出品之一
      系列商標，依商標審查一致性原則，系爭商標實無商標法
      第23條第1 項第1 款規定之適用，足堪確認。
    3.原處分與訴願決定均屬違法之處分，應予撤銷：
      系爭商標實非被告與訴願機關所稱之普通描述性用語，由
      上開註冊商標均可印證其係具有商標識別性之標識，應可
      註冊，此外，原告於申復理由書所舉陳之「上青ㄟ」、「
      台灣上青」商標並非依商標法第23條第4 項之規定註冊，
      被告卻稱「至所舉『上青』、『台灣上青』等核准案例，
      經查係經使用後已具某種程度之識別性，案情有別」，據
      以核駁本案系爭商標，顯然係以錯誤之事實認定作為處分
      基礎，原處分為違法與不當之行政處分，應予撤銷，原告
      於訴願理由已清楚敘明，卻遭訴願機關以「就訴願人所舉
      『上青ㄟ』、『台灣上青』等案例，主要係附帶說明該等
      商標係屬另案，無得比附援引作為本件商標應予核准之論
      據，故訴願人容有誤解」為由指駁，然查，觀諸原處分與
      訴願決定書之文字用語即可知悉，被告所述與訴願機關所
      述分屬二事，訴願機關對原處分中「經查係經使用後已具
      某種程度之識別性」等語視而不見，逕為錯誤之解釋，與
      原處分同樣均為違法行政處分，應予撤銷。
  (二)被告主張：
    1.按「商標應足以使商品或服務之相關消費者認識其為表彰
      商品或服務之標識，並得藉以與他人之商品或服務相區別
      」，為商標法第5 條第2 項所明定，又「商標不符合第5
      條規定者，不得註冊」，復為商標法第23條第1 項第1 款
      所明定。
    2.系爭商標圖樣上之「有夠青ㄟ」，係指有夠新鮮之意，為
      普通描述性用語，是以之作為商標指定使用於「啤酒、黑
      啤酒、生啤酒、淡啤酒、麥酒、麥芽酒、麥芽啤酒、薑汁
      淡啤酒、汽水、果汁、礦泉水、電解質液飲料、碳酸飲料
      、碳酸水、健康醋、綜合植物飲料、椰奶飲料、含椰果粒
      之飲料、無酒精飲料、包裝飲用水」等商品，無法使商品
      相關消費者認識其為表彰商品之標識，並得藉以與他人之
      商品相區別，應不具識別性，自有首揭法條規定之適用。
    3.至所舉「上青ㄟ」、「台灣上青」等核准案例，經查案情
      有別，且核屬另案及其是否妥適問題，自不得比附援引，
      執為本件商標應予核准之論據。是被告依法核駁其註冊之
      申請，並無不合。
    理  由
一、本件起訴時被告之代表人原為蔡練生，嗣變更為王美花，經
    其聲明承受訴訟，核無不合，應予准許。
二、按「商標應足以使商品或服務之相關消費者認識其為表彰商
    品或服務之標識，並得藉以與他人之商品或服務相區別。」
    為商標法第5 條第2 項所規定。又商標不符合第5 條之規定
    者，不准註冊，為同法第23條第1 項第1 款所明定。
三、原告前於94年11月14日以「有夠青ㄟ」商標（下稱系爭商標
    ，詳見附圖），指定使用於商標法施行細則第13條所定商品
    及服務分類表第32類之「啤酒、黑啤酒、生啤酒、淡啤酒、
    麥酒、麥芽酒、薑汁淡啤酒、汽水、果汁、礦泉水、電解質
    液飲料、碳酸飲料、碳酸水、健康醋、綜合植物飲料、椰奶
    飲料、含椰果粒之飲料、無酒精飲料、包裝飲用水」商品，
    向被告智慧財產局申請註冊。經被告審查，認系爭商標圖樣
    上之「有夠青ㄟ」係指有夠新鮮之意，為普通描述性用語，
    以之作為商標指定使用於啤酒、果汁及碳酸水等飲料類商品
    ，不足以使所指定商品之相關消費者認識其為表彰商品之標
    識，並得藉以與他人之商品相區別，應不具識別性，以95
    年12月14日商標核駁第297122號審定書為應予核駁之處分。
    原告不服，循序提起行政訴訟，並為事實欄所載各節之主張
    ，是本件應審酌者厥為：系爭商標是否足以使所指定商品之
    相關消費者認識其為表彰商品之標識，並得藉以與他人商品
    相區別？
四、經查：
  (一)系爭「有夠青ㄟ」商標圖樣係由橫書之中文「有夠青」及注
    音符號「ㄟ」所組成，全文以閩南語譯讀有表達確實新鮮之
    意義，於日常口語已被引用作為形容東西很新鮮或類似之意
    義，確屬一般普通描述性的用語，原告以之作為商標圖樣，
    指定使用於啤酒、黑啤酒、生啤酒、淡啤酒、麥酒、麥芽酒
    、薑汁淡啤酒、汽水、果汁、礦泉水、電解質液飲料、碳酸
    飲料、碳酸水、健康醋、綜合植物飲料、椰奶飲料、含椰果
    粒之飲料、無酒精飲料、包裝飲用水商品，尚不足使商品之
    相關消費者認識其為表彰商品之識別標識，並得藉以與他人
    商品相區別，應不具識別性。
  (二)原告雖舉出「青啤」、「維士比青啤」、「青之水」、「青
    酎」、「上青ㄟ」、「台灣上青」等件商標，訴稱該等商標
    圖樣與系爭商標圖樣同樣有「青」字，可獲准註冊，本件卻
    否准註冊，有違平等原則，且其中「上青ㄟ」、「台灣上青
    」兩件商標並非如被告所稱，係因為經使用後具有識別性才
    獲准註冊，被告應有違誤云云。惟查：
    1.被告是以系爭商標不足以使商品之相關消費者認識其為表
      彰商品之標識，並得藉以與他之商品相區別，而為核駁之
      處分；就原告所舉「上青ㄟ」、「台灣上青」等案例，主
      要係附帶說明該等商標係屬另案，無得比附援引作為系爭
      商標應准予註冊之論據，並非謂該「上青ㄟ」、「台灣上
      青」等案例，係以具後天識別性而獲准註冊，以此做為核
      駁本件申請之理由，是原告所述，容有誤解。
    2.至「上青ㄟ」商標，其申請註冊之時間為民國八十八年間
      （本院卷第16頁），當時消費者尚未形成以「上青」形容
      新鮮之習慣，經商標權人使用，普遍推廣後，方被引用作
      為形容東西很新鮮之意義，是該等商標圖樣及案情與本件
      有別，依商標審查個案拘束原則，要難比附援引執為本件
      商標應准註冊之有利論據，原告指訴有違平等原則云云，
      要不可採。
五、綜上所述，被告以本件商標有首揭商標法第23條第1 項第1
    款規定之適用，所為核駁之處分，並無不法，訴願決定予以
    維持，亦無不合。原告徒執前詞，訴請撤銷，及請求被告應
    作成准予註冊之處分，為無理由，應予駁回。
六、兩造其餘攻擊防禦方法均與本件判決結果不生影響，故不逐
    一論述，併此敘明。
據上論結，本件原告之訴為無理由，爰依行政訴訟法第98條第1
項前段，判決如主文。
中    華    民    國    97    年     1    月   16     日
                    臺北高等行政法院第二庭
                              審判長法  官  徐  瑞  晃
                                    法  官  畢  乃  俊
                                    法  官  陳  金  圍
上為正本係照原本作成。
如不服本判決，應於送達後20日內，向本院提出上訴狀並表明上
訴理由，如於本判決宣示後送達前提起上訴者，應於判決送達後
20日內補提上訴理由書（須按他造人數附繕本）。
中    華    民    國    97    年     1    月   16     日
                                    書記官  陳  可  欣


司法院資訊處製作；財團法人民間司法改革基金會備份。
